【裁判字號】    90,上,937
【裁判日期】    901205
【裁判案由】    拆屋還地
【裁判全文】
臺灣高等法院民事判決  九十年度上字第九三七號
    上  訴  人  乙○○
右當事人間拆屋還地事件，上訴人對於中華民國九十年六月二十九日台灣新竹地方法
院九十年度訴字第二一一號第一審判決提起上訴，本院判決如左：
    主    文
上訴駁回。
第二審訴訟費用由上訴人負擔。
    事    實
甲、上訴人方面：
壹、聲明：
  一、原判決不利於上訴人部分廢棄。
  二、右廢棄部分，被上訴人第一審之訴及假執行之聲請均駁回。
貳、陳述：除與原判決記載相同者，予以引用外，補稱略以：
  一、祭祀公業林先坤已於九十年九月二十三日召開派下人大會，改選該祭祀公業之
      管理委員及監察員，故甲○○自九十年九月二十三日起已喪失祭祀公業林先坤
      管理人之資格，本件訴訟依民事訴訟法第一百七十二條第一項應當然停止。
  二、被上訴人曾就物上請求權，請求上訴人交還土地，並經台灣新竹地方法院八十
      六年竹北簡字第二十五號、八十七年簡上字第一○四號民事判決確定在案，被
      上訴人在本案中，亦為相同主張，顯違一事不再理原則。
  三、系爭新竹縣竹北市○○路一九二號房屋為訴外人陳英德所興建，為原始取得，
      惟未辦理保存登記，故不能移轉登記為上訴人所有，從而上訴人並無拆屋還地
      之權利，當事人顯不適格。
  四、兩造間訂立之租賃期限，係七十六及七十七年，但自七十八年起未訂租約，被
      上訴人仍向上訴人收取租谷五百六十五台斤，且歷年來至八十九年十二月底止
      ，租金均經上訴人提存於原審之提存所或郵寄予被上訴人，兩造應成立不定期
      租賃，足證上訴人就系爭土地確有租賃關係存在。
乙、被上訴人方面：
壹、聲明：上訴駁回。
貳、陳述：除與原判決記載相同者，予以引用外，補稱略以：
  一、祭祀公業林先坤管理委員雖曾於九十年九月二十三日召開派下員大會，改選管
      理委員，然該次大會因出席人員不足，選舉方法違背規約，選舉程序有諸多瑕
      疵，管理委員之產生不合法，無從選任管理人，是該公業目前之管理人仍為被
      上訴人甲○○，上訴人主張管理人已更換，應停止訴訟程序云云，顯有誤會。
      縱管理人已因改選而更換，亦僅管理人變更而已，祭祀公業仍然存在並未消滅
      ，且被上訴人有選任訴訟代理人，依民事訴訟法第一百七十三條前段規定，亦
      無停止訴訟之問題，上訴人謂應停止訴訟云云，顯屬無據。
  二、被上訴人曾以房屋所有人身分，請求上訴人返還系爭房屋，並附帶請求返還該
      房屋之土地，然被上訴人既已敗訴確定，系爭房屋已確定屬上訴人所有；而本
      件被上訴人係以系爭房屋之基地，上訴人因未續租，而繼續無權占用為由，請
      求將系爭房屋拆除，將土地返還被上訴人。前者為請求返還房屋，後者則為請
      求返還土地，前後二案所主張之事實、法律關係、訴訟標的均不同，自不受一
      事不再理原則之限制，上訴人主張本件係違背一事不再理之原則云云，顯屬無
      據。
  三、系爭房屋雖係訴外人陳英德所興建，嗣售予上訴人，並予點交，上訴人亦為管
      領使用，縱該房屋未辦保存登記，無法移轉登記為上訴人所有，亦無礙上訴人
      為系爭房屋所有人之事實，被上訴人以上訴人為被告起訴，請求其拆屋還地，
      並無當事人不適格之問題。
  四、系爭土地因七十八年租期屆滿後，上訴人不予續租，兩造間之租賃關係因而消
      滅，然上訴人仍繼續無權占用系爭土地，此事實已經最高法院八十二年台上字
      第二一六號案中詳予認定，上訴人對已確認之事實，仍予爭執，顯無理由。
    理    由
一、祭祀公業林先坤於九十年九月二十三日召開派下員大會改選管理委員及監察員，
    惟依公業規約第五條第一項規定「本公業由六大房各推選管理委員四名組織管理
    委員會，並由管理委員互選一名為本公業管理人。」（見原法院八十六年度竹北
    簡字第二五號卷第九九頁），上開派下員大會紀錄經新竹縣竹北市公所以未依規
    約處理，而未核准，有該公所函可稽（見本院卷第四九頁），故該次派下員大會
    改選之管理委員迄未組織管理委員會，互選管理人，此為兩造不爭之事實，則被
    上訴人甲○○於管理委員會選出新管理人前，其管理人之資格並未喪失，仍得為
    祭祀公業林先坤為本件訴訟行為，上訴人以甲○○未於九十年九月二十三日召開
    之派下員大會被選為管理委員，即喪失管理人資格，本件訴訟應當然停止等語，
    並非可採，核先敘明。
二、按「訴訟標的，乃原告為確定其私權之請求，或所主張或否認之法律關係是否存
    在，欲法院對之加以審判之對象。而為法院審判對象之法律關係，應為具體特定
    之權利義務關係，而非抽象之法律關係，即原告起訴以何種法律關係為訴訟標的
    ，應依原告起訴主張之原因事實定之，原告前後主張之原因事實不同，其為訴訟
    標的之法律關係自亦不同，即非同一事件。」（最高法院八十四年度台上字第二
    一九四號判決意旨參照）。查，被上訴人前曾以上訴人無權占用其所有門牌號碼
    新竹縣竹北市○○街一九二號房屋（下稱系爭房屋）及基地即系爭土地，而本於
    所有物返還請求權，訴請上訴人返還系爭房屋及基地，經原法院認系爭房屋非屬
    被上訴人所有，被上訴人請求返還房屋並無理由，且房屋既未能返還予被上訴人
    ，則被上訴人亦不能單獨訴請返還土地，而判決被上訴人敗訴確定，有原法院八
    十六年度竹北簡字第二五號、八十七年度簡上字第一０四號民事判決可稽（見原
    審卷第五五至六六頁），而被上訴人提起本件訴訟，係主張系爭房屋係上訴人所
    有，無權占用被上訴人之系爭土地，而本於排除上訴人之系爭房屋無權占用系爭
    土地之目的，基於所有物返還請求權，而訴請上訴人拆除系爭房屋並返還系爭土
    地，與前訴訟本於返還系爭房屋之請求所為附帶之請求返還系爭土地，並不相同
    ，顯然二件法律關係之原因事實不同，揆諸首開之說明，即不得謂為同一事件，
    故上訴人辯稱被上訴人就返還土地之請求部分，違反一事不再理原則，應予以裁
    定駁回云云，亦非可採。
三、被上訴人起訴主張：上訴人向其承租坐落新竹縣竹北市○○○段麻園小段十九之
    十三地號（由十九之一地號分割出）內面積五六．五坪土地建築房屋，租期自七
    十八年一月一日起至同年十二月三十一日止，租期屆滿後，上訴人反對調整租金
    且拒不續訂租約，兩造間之租賃關係自七十九年起已消滅，上訴人所有之系爭房
    屋占用前開地號土地中如原判決附圖所示Ａ部分、面積六十四點七七平方公尺之
    土地（下稱系爭土地），即屬無權占有，詎經被上訴人催請其拆屋還地，上訴人
    均置之不理等情，爰依物上請求權之法律關係，求為命上訴人拆除系爭房屋，將
    系爭土地返還予被上訴人，並賠償被上訴人自七十九年間起至同年十二月三十一
    日止，就占用之土地，按申報地價年息百分之十計算之損害金等語（至於被上訴
    人另聲明請求上訴人給付其自八十年一月一日起至返還土地之日止，按申報地價
    年息百分之十計算之損害金部分，經原審另以裁定駁回，被上訴人未聲明不服）
    。
    上訴人則以：系爭房屋為訴外人陳英德興建，被上訴人無拆屋還地之權利，兩造
    間就系爭土地存在有不定期之租約關係，被上訴人訴請其拆屋還地並給付損害金
    ，於法無據等語，以資置辯。
四、被上訴人主張上訴人所有之系爭房屋占用被上訴人所有之系爭土地之事實，已據
    被上訴人提出前案即原審八十六年度竹北簡字第二五號事件中委託竹北地政事務
    所測量所得之複丈成果圖（即原判決附圖）影本一份在卷可憑，並為上訴人所不
    爭執，堪信為真實
五、被上訴人另主張上訴人係自七十九年間起，無權占用系爭土地，惟為上訴人所否
    認，辯稱：系爭房屋為訴外人陳英德興建，被上訴人無拆屋還地之權利，且兩造
    間就系爭土地存有不定期租賃關係等語。經查：
  (一)查系爭房屋為未經保存登記之建物，被上訴人雖辯稱系爭房屋為訴外人陳英德興
    建，為陳英德原始所有，惟被上訴人亦自承系爭房屋業經陳英德出賣並點交予被
    上訴人，其有事實上處分權等語（見本院卷第三二、三三頁、原法院八十六年度
    竹北簡字第二五號卷第一二九頁反面），而未經保存登記之建物即違章建築之讓
    與，雖因不能為移轉登記而不能為不動產所有權之讓與，但受讓人與讓與人間如
    無相反之約定，應認為讓與人已將該違章建築之事實上處分權讓與受讓人（最高
    法院六十七年度第二次民事庭會議決議參照），則系爭房屋縱非被上訴人所建，
    亦因被上訴人受讓系爭房屋而取得事實上處分權，被上訴人辯稱無拆屋還地之權
    利等語，為無可採。
  (二)按租賃定有期限時，其租賃關係於期限屆滿時消滅；租賃期限屆滿後，承租人仍
    為租賃物之使用收益，而出租人不即表示反對之意思者，視為以不定期限繼續契
    約，民法第四百五十條第一項、第四百五十一條固定有明文，惟民法第四百五十
    一條所定出租人於租期屆滿後須即表示反對之意思，始生阻止續租之效力。意在
    防止出租人於租期屆滿後，明知承租人就租賃物繼續使用收益而無反對之表示，
    過後忽又主張租賃關係消滅，使承租人陷於窘境而設，並非含有必須於租期屆滿
    時，始得表示反對之意義存在。故於訂約之際，訂明期滿後絕不續租，或續租應
    另訂契約者，仍難謂不發生阻止續約之效力。又租賃契約以當事人就租賃物及租
    金互相同意時方為成立，承租人於租期屆滿後，雖仍為租賃物之使用收益，然既
    經出租人對原定租金表示爭執，並未協議一致，自與不即表示反對之意思者有別
    ，不能適用民法第四百五十一條規定，視為不定期限繼續契約，最高法院著有五
    十五年台上字第二七六號、三十七年上字第九四一八號判例可稽。
  (三)查，兩造曾訂立基地租賃契約書，由上訴人承租被上訴人所有之系爭十九之十三
    地號內面積五六．五坪之土地，租賃期間為一年，自七十六年一月一日起至七十
    八年十二月三十一日止，每年於期限屆滿時續訂租約，有基地租賃契約書三份在
    卷可稽（見原審卷第九、八三、八四頁），依該租賃契約第七條約定：「本租賃
    期限屆滿十五日前，乙方（即上訴人）應向甲方（即被上訴人）協調續訂租約，
    否則視為放棄論，至於期限屆滿時，即終止契約，不另行通知終止契約之意思表
    示」，兩造既於訂約之際，訂明期滿後續租應另訂契約，自應認於期滿時未續訂
    租約即發生阻止續租之效力。而兩造並未於七十八年十二月三十一日租期屆滿時
    續訂租約，為兩造所不爭執，依前述判例意旨，自應認兩造之租賃契約已終止，
    是縱上訴人於租期屆滿後仍繼續使用系爭土地，亦難謂租賃契約仍繼續存在。
  (四)上訴人雖辯稱自七十八年起即未訂租約，但被上訴人仍向上訴人收取租谷，且至
    八十九年底，租金均經上訴人提存或郵寄被上訴人收受等語，並提出租谷收據、
    匯票、提存書為證（見原審卷第八五至一○九頁）。惟查兩造租期屆滿迄今多年
    ，並未續訂租約，且被上訴人於租期屆滿後，亦曾以竹北郵局四九九、四八、一
    五０號存證信函通知上訴人謂租期屆滿，未依規定續約，租約已消滅，應回復原
    狀交還租賃物等語，並退還上訴人郵寄所謂七十九、八十年度租金匯票，則雙方
    既未就七十九年以後之租金成立合意，何來給付租金。是上訴人嗣後縱然有將其
    所謂之租金提存於法院或郵寄予被上訴人，亦不得憑此即認兩造已就系爭土地之
    租金已達成合意，並據此進而認兩造間已成立不定期租約關係。況另案被上訴人
    訴請上訴人拆除坐落系爭一九之十三地號土地上，另外之占地面積０點０一二八
    公頃之地上物併返還土地之事件中，亦認定系爭租賃關係因兩造未續訂租約而終
    止，並無不定期租賃之情形，而判決上訴人敗訴確定，有原法院八十一年度訴字
    第四二七號、本院八十二年度上字第三七一號、最高法院八十二年度台上字第二
    一六八號民事判決可稽（見原審卷第十至二二頁），該確定判決理由中，就系爭
    租賃關係所為之認定，既無違背法令之情事，上訴人復未提出新訴訟資料足以推
    翻該認定，則依民事訴訟法上之誠信原則，上訴人就與該重要爭點有關所提起之
    他訴訟，自不得再為相反之主張，法院亦不得作相反之判斷（最高法院八十八年
    度台上字第二二三○號判決意旨參照），上訴人此部分抗辯自非可採。
  (五)上訴人又抗辯其前手陳英德與被上訴人於七十六年六月七日協議以一九四、一九
    六號後面相當面積土地交換系爭土地（即一九二號何仁灶右寬十四台尺部分），
    被上訴人未依協議履行，卻仍向被上訴人收取五六．五坪土地之租金，其自得拒
    絕返還系爭土地等語。然縱認被上訴人所提出之該份七十八年間之書面租約，僅
    係指竹北市○○路一九四、一九六號房屋之基地，並不包含系爭房屋即該一九二
    號房屋所坐落之系爭土地，則兩造間就系爭土地自始即無租賃關係，自無視為不
    定期租賃可言。而被上訴人縱未依協議交付交換之土地，但兩造於其後之七十七
    年訂立租約時，並未再就交換土地一事另為約定，自不得單憑七十六年間之協議
    即認上訴人有占有使用系爭土地之正當權源。至上訴人所提出之原法院八十三年
    度易字第二五五九號、本院八十三年度上易字第六六三九號刑事判決雖認上訴人
    占系爭用土地並不構成竊占罪，然竊占罪並不以租賃關係不存在為其成立要件，
    且該刑事判決亦未認定兩造間已成立不定期租賃關係，故上訴人執此辯稱兩造就
    系爭土地存有不定期租約關係云云，亦非可採。
六、按，因故意或過失，不法侵害他人之權利者，負損害賠償責任，民法第一百八十
    四條第一項前段定有明文；又無權占有他人之土地，可得相當於租金之利益，為
    社會通常之觀念，而依土地法第一百零五條準用同法第九十七條所定，建築基地
    之租金，按申報地價年息百分之十為限，乃指基地租金之最高限額，除以基地申
    報地價為基礎外，尚須斟酌基地之位置，工商業繁榮之程度，承租人利用基地之
    經濟價值及所受利益，並與鄰地租金相比較以為決定，並非必達申報總地價年息
    百分之十最高額（最高法院六十一年臺上字第一六九五號、四十六年臺上字第八
    五五號、六十八年臺上字第三０七一號判例參照）。上訴人係無權占有被上訴人
    等共有之系爭土地，自獲有相當於租金之不當得利，致被上訴人受有無法使用收
    益該土地及房屋之損害，則被上訴人請求上訴人給付相當於租金之損害金，揆諸
    前揭說明，即屬正當，應予准許。至於損害金額之計算，本院依原審現場履勘所
    見，斟酌系爭土地係位於新竹縣竹北市○○路一九二號，面臨竹北市○○路，而
    嘉興路目前係屬縣道，路寬十幾公尺，交通便利，該處附近目前是住宅與商店區
    合一，屬都市計劃區，而系爭土地上之房屋係屬磚造一層石棉瓦房，屋齡距今有
    四、五十年，目前係為上訴人作為倉庫使用，堆放有農具及電工用具雜物等情狀
    ，認計算上訴人在七十九年間占用系爭土地致被上訴人所受之損害，應以系爭土
    地七十九年間申報地價（每平方公尺二千零九元，見原審卷第三五頁土地地價表
    ）年息百分之七計算為適當。被上訴人請求依法定最高限額即年息百分之十計算
    ，尚屬過高。因此，被上訴人請求上訴人賠償其七十九年間占用系爭土地之損害
    金，在九千一百零九元《計算方式為：64.77（平方公尺）X2009（元）X    7％
    =9109元》（元以下四捨五入）部分，為有理由，應予准許。
七、按「所有人對於無權占有或侵奪其所有物者，得請求返還之，對於妨害其所有權
    者，得請求除去之，有妨害其所有權之虞者，得請求防止之」，民法第七百六十
    七條定有明文。依前所述，上訴人既自七十九年一月一日起迄今，無權占用系爭
    土地，其上並坐落其所有之系爭房屋，致被上訴人受有一年九千一百零九元之損
    害，則被上訴人本於所有權人之物上請求權及侵權行為之法律關係，請求上訴人
    將系爭土地即如原判決附圖所示Ａ部分、面積六十四點七七平方公尺之房屋拆除
    ，將土地返還被上訴人，並給付被上訴人九千一百零九元為有理由，應准許。原
    審就此部分為上訴人敗訴之判決，並無不當，上訴意旨指摘原判決不當，求予廢
    棄改判，為無理由，應予駁回。
八、據上論結，本件上訴為無理由，爰判決如主文。
中      華      民      國    九十    年     十二     月      五        日
                                      民事第三庭
                                          審判長法  官  張  宗  權
                                                法  官  陳  永  昌
                                                法  官  蕭  艿  菁
右正本係照原本作成。
如不服本判決，應於收受送達後二十日內向本院提出上訴書狀，其未表明上訴理由者
，應於提出上訴後二十日內向本院補提理由書狀（均須按他造當事人之人數附繕本）
上訴時應提出委任律師或具有律師資格之人之委任狀；委任有律師資格者，另應附具
律師及格證書及釋明委任人與受任人有民事訴訟法第四百六十六條之一第一項但書或
第二項（詳附註）所定關係之釋明文書影本。
。
中      華      民      國    九十    年     十二     月      五       日
                                                書記官  尤  峰  惠
附註：
民事訴訟法第四百六十六條之一（第一項、第二項）：
對於第二審判決上訴，上訴人應委任律師為訴訟代理人。但上訴人或其法定代理人具
有律師資格者，不在此限。
上訴人之配偶、三親等內之血親、二親等內之姻親，或上訴人為法人、中央或地方機
關時，其所屬專任人員具有律師資格並經法院認為適當者，亦得為第三審訴訟代理人
。


司法院資訊處製作；財團法人民間司法改革基金會備份。
